臺灣南投地方法院民事判決
111年度訴字第63號
原      告  財政部國有財產署中區分署

法定代理人  趙子賢  
訴訟代理人  林琦勝律師
            黃曉薇律師
被      告  張明山  

上列當事人間拆除地上物返還土地事件，本院於民國110年9月15
日言詞辯論終結，判決如下：
    主  文
被告應將坐落南投縣○○鄉○○段000○000地號土地上，如附圖即南
投縣南投地政事務所複丈日期民國111年2月11日土地複丈成果圖
所示：編號A之前廣場至側面及後側水泥地（面積210.71平方公
尺）、編號B之前雨遮（面積36.40平方公尺）、編號B-1之後雨
遮（面積15.81平方公尺）、編號C之倉庫（面積269.83平方公尺
）、編號D之後院鋪石道（面積19.29平方公尺）、編號E之後院
植栽區（面積340.88平方公尺）、編號F之空地（面積55.18平方
公尺）、編號G之前廣場水泥地（面積36.74平方公尺）、編號J
之砌磚圍牆、編號K之鐵柵欄圍牆拆（刨）除，並將上開518地號
全部土地（面積948.10平方公尺）、291地號上編號G部分土地（
面積36.74平方公尺）騰空返還予原告；且給付原告新臺幣6,650
元，及自民國111年8月20日起至清償日止，按週年利率百分之5
計算之利息，暨自民國111年8月1日起至返還上開土地之日止，
按月給付原告新臺幣714元。
原告其餘之訴駁回。
訴訟費用由被告負擔。
本判決第1項於原告以新臺幣45萬9,592元供擔保後，得假執行；
但被告如以新臺幣137萬8,776元為原告預供擔保，得免為假執行
。
原告其餘假執行之聲請駁回。
    事實及理由
壹、程序事項
    國有財產撥給各地國家機關使用者，名義上雖仍為國有，實
    際上即為使用機關行使所有人之權利，故本院對於是類財產
    ，向准由管領機關起訴，代國家主張所有權人之權利（最高
    法院51年度台上字第2680號判決意旨參照）。經查：坐落南
    投縣○○鄉○○段000○000地號土地（下稱系爭518土地、系爭29
    1土地）之登記所有權人為中華民國，管領機關則為財政部
    國有財產署，有系爭土地之土地登記第一類謄本及查詢資料
    可證（見本院卷第17、55頁）；原告為系爭土地管理機關轄
    下之獨立行政機關，非其內部單位，且系爭土地亦屬原告業
    務職掌範圍，由原告直接管領，其自得代國家主張所有權人
    之權利；從而，原告以被告無權占有系爭土地為由，訴請拆
    除地上物返還土地及給付相當於租金之不當得利，屬以管理
    機關之地位，代表國家行使所有權人之權利，依上開說明，
    自屬合法。
貳、實體事項
一、原告主張略以：
　㈠系爭518土地（面積948.1平方公尺）、系爭291土地（面積14
    74.48平方公尺）均為原告管理之國有土地。關於系爭518地
    號土地，兩造固曾於民國88年7月16日依耕地375減租條例訂
    有租賃契約，並於91年10月23日換約延長承租期間至101年1
    2月31日（下稱系爭租賃契約），惟原告於96年11月間訪查
    系爭518地號土地時，發現現況為倉庫、土石地，遂於97年4
    月17日以函通知被告已違反前開條例所定應自任耕作之規定
    ，系爭租賃契約歸於無效，經被告收受，是被告已欠缺占有
    權源。至於系爭291地號土地，兩造則從未訂有租賃契約，
    是被告自始即欠缺占有權源。
　㈡被告欠缺占有前開土地之權源，竟於105年11月前之某日起，
    在其上設置如附圖即南投縣南投地政事務所（下稱南投地政
    ）複丈日期111年2月11日土地複丈成果圖（下稱附圖）所示
    編號A之前廣場至側面及後側水泥地（面積210.71平方公尺
    ）、編號B之前雨遮（面積36.40平方公尺）、編號B-1之後
    雨遮（面積15.81平方公尺）、編號C之倉庫（面積269.83平
    方公尺）、編號D之後院鋪石道（面積19.29平方公尺）、編
    號E之後院植栽區（面積340.88平方公尺）、編號F之空地（
    面積55.18平方公尺）、編號G之前廣場水泥地（面積36.74
    平方公尺）、編號J之砌磚圍牆、編號K之鐵柵欄圍牆（下合
    稱系爭地上物），且就系爭518土地全部（面積948.1平方公
    尺）、系爭291土地上編號G部分（面積36.74平方公尺；下
    稱系爭G土地，並與系爭518土地合稱系爭土地）占有使用收
    益，原告自得請求被告將系爭地上物拆（刨）除，及將系爭
    土地騰空返還予原告。
　㈢被告欠缺占有系爭土地之權源，仍占有使用收益，而受有相
    當於租金之不當得利，原告自得請求其返還自111年1月1日
    起迄返還系爭518土地之日止、自105年11月1日起迄返還系
    爭G土地之日止，占用系爭土地所受不當利益。又原告依國
    有非公用不動產被占用處理要點第6、7點、該要點附表項次
    一（即本院卷第30頁），應以系爭土地申報地價總額百分之
    5，計算收取使用補償金。是以，被告所受不當得利之數額
    ，於系爭518土地應以每月新臺幣（下同）1,145元計（計算
    式：面積948.1平方公尺x申報地價290元x5%÷12月=1,145元
    ），於系爭G土地則以每月44元計（計算式：面積36.74平方
    公尺x申報地價290元x5%÷12月=44元）；原告得請求被告返
    還自111年1月至7月間計7個月占有系爭518土地、自105年11
    月至111年7月間計5年9個月（69個月）占有系爭G土地所受
    不當得利共為1萬1,051元，及請求自同年8月起至返還系爭
    土地日止，按月返還所受不當得利共計1,189元。
　㈣爰依民法第767條、第179條之規定，提起本件訴訟，並聲明
    ：如主文第1項前段所示；且給付原告1萬1,051元，及自民
    事更正聲明狀送達被告翌日即111年8月20日起至清償日止，
    按週年利率百分之5計算之利息，暨自111年8月1日起至返還
    系爭土地之日止，按月給付原告1,189元；願供擔保，請准
    宣告假執行。
二、被告抗辯略以：
　　系爭土地為國有土地。關於系爭518地號土地，兩造曾訂有
    系爭租賃契約，嗣經原告以函文通知系爭租賃契約無效，被
    告則改以繳納土地使用補償金之方式，繼續占有使用系爭土
    地，已無租賃契約存在。希望原告能將系爭土地再次出租給
    被告，或讓被告以繳納使用補償金之方式，繼續占有使用，
    不要拆除系爭地上物。並聲明：原告之訴及假執行之聲請均
    駁回。
三、本院之判斷：
　㈠原告主張系爭518土地（面積948.1平方公尺）、系爭291土地
    （面積1474.48平方公尺）均為其管理之國有土地；關於系
    爭518地號土地，兩造固曾於88年7月16日依耕地375減租條
    例訂有系爭租賃契約，並於91年10月23日換約延長承租期間
    至101年12月31日，惟原告於96年11月間訪查系爭518地號土
    地時，發現現況為倉庫、土石地，遂於97年4月17日以函通
    知被告已違反前開條例所定應自任耕作之規定，系爭租賃契
    約歸於無效，經被告收受，是被告已欠缺占有權源；至於系
    爭291地號土地，兩造則從未訂有租賃契約，是被告自始即
    欠缺占有權源。被告欠缺占有前開土地之權源，竟於105年1
    1月前之某日起，在其上設置系爭地上物（即附圖編號A至G
    、J、K所示地上物），且就系爭土地（即系爭518土地全部
    面積948.1平方公尺、系爭291土地上系爭G土地部分面積36.
    74平方公尺）占有使用收益等事實，有與其所述相符之系爭
    土地登記第一類謄本及查詢資料、地籍圖查詢資料、土地勘
    查表、現況照片、使用補償金繳款明細、國有耕地租約、原
    告97年4月17日台財產中投二字第0972000691號函等件可證
    （見本院卷第17至25、55、59至62、69至70頁）；並經本院
    會同南投地政人員、兩造於111年2月11日履勘現場，製有勘
    驗筆錄、現場照片在卷，及囑託南投地政人員測量繪製有土
    地複丈成果圖（即附圖）可佐（見本院卷第83至97、103至1
    05頁）；且為被告所未爭執；從而，原告上開主張，堪信為
    真實。
　㈡所有人對於無權占有或侵奪其所有物者，得請求返還之，對
    於妨害其所有權者，得請求除去之，民法第767條第1項前段
    、中段定有明文。經查：系爭土地為原告所管理之國有土地
    ，被告欠缺占有權源，在其上設置系爭地上物（即附圖編號
    A至G、J、K所示地上物），且就系爭土地（即系爭518土地
    全部面積948.1平方公尺、系爭291土地上系爭G土地部分面
    積36.74平方公尺）占有使用收益等節，均如前述，則原告
    請求被告將系爭地上物拆（刨）除，並將系爭土地騰空返還
    予原告，自屬有據。
　㈢無法律上原因而受利益，致他人受損害者，應返還其利益，
    民法第179條前段定有明文。至無權占有使用他人所有之土
    地，可獲得相當於租金之利益，他人因此而受有相當於租金
    之損害，為社會通常之觀念（最高法院61年度台上字第1695
    號判決意旨參照）；可知，無權占有他人土地者，因無法律
    上原因而受占有使用土地之利益，致土地所有權人受有無法
    使用土地之損害時，土地所有權人自得依不當得利之法律關
    係，請求無權占有人返還相當於租金之不當得利。
　㈣依土地法第110條第1項前段、第2項規定，耕地每年地租不得
    超過法定地價百分之8；而依同法第148條規定，法定地價應
    為土地所有權人依土地法所申報之地價；且依平均地權條例
    施行細則第21條規定，公有土地之公告地價即為申報地價。
    上開計收租金之規定，於不當得利事件中，雖非得當然適用
    ，然仍可據為計算不當得利之標準。而土地申報地價百分之
    8，乃耕地地租之最高限額，非謂必照申報價額百分之8 計
    算，尚應斟酌基地位置、工商繁榮程度、使用人利用基地之
    經濟價值、所受利益等情事，以為決定。
　㈤經查：
　⒈被告欠缺占有權源，於105年11月前之某日起，即在其上設置
    系爭地上物（即附圖編號A至G、J、K所示地上物），且就系
    爭土地（即系爭518土地全部面積948.1平方公尺、系爭291
    土地上系爭G土地部分面積36.74平方公尺）占有使用收益，
    已如前述，則原告請求被告返還自111年1月1日起迄返還系
    爭518土地之日止、自105年11月1日起迄返還系爭G土地之日
    止，占用系爭土地所受不當利益，自屬有據。
  ⒉系爭土地使用分區為特定農業區，系爭518土地使用地類別為
    農牧用地，為耕地，系爭291土地使用地類別為交通用地乙
    節，有前開土地第一類登記謄本及查詢資料可證；系爭土地
    坐落郊區，周圍土地均作農業使用，本身無生活機能及商業
    活動，惟與南投縣名間鄉市區僅有約5分鐘車程之距離等情
    ，有前開勘驗筆錄、現場照片、航照圖等件可佐；系爭土地
    為國有土地，自105年迄今之公告地價即申報地價為每平方
    公尺290元，有系爭土地地價第二類謄本及查詢資料可參；
    本院審酌上情認以系爭土地申報地價週年利率百分之3，計
    算相當於租金之不當得利，應屬適當。從而，被告因占有系
    爭518土地自111年1月至7月間計7個月、因占有系爭G土地自
    105年11月至111年7月間計5年9個月（69個月）所受不當得
    利額共為6,650元（計算式：948.1平方公尺x290元×3%×7/12
    個月+36.74平方公尺x290元×3%×69/12個月＝6,649.5元；四
    捨五入至元），是原告請求被告給付金額於6,650元部分，
    當屬有據；被告因占有系爭土地自111年8月起每月所受不當
    得利額為714元[計算式：（948.1平方公尺+36.74平方公尺
    ）x290元×3%÷12個月＝714元]，是原告請求被告自111年8月
    起按月給付金額於714元部分，亦屬有據。
　㈥給付無確定期限者，債務人於債權人得請求給付時，經其催
    告而未為給付，自受催告時起，負遲延責任。其經債權人起
    訴而送達訴狀，或依督促程式送達支付命令，或為其他相類
    之行為者，與催告有同一之效力，民法第229條第2項定有明
    文。遲延之債務，以支付金錢為標的者，債權人得請求依法
    定利率即週年利率百分之5計算之遲延利息，民法第233條第
    1項本文、第203條亦有明文。經查：原告對被告之不當得利
    返還債權，核屬無確定期限之給付，既經原告以起訴及變更
    聲明之方式催告，而民事更正聲明狀繕本於111年8月19日送
    達被告（見本院卷第135頁），被告迄未給付，應負遲延責
    任，故原告請求被告給付自民事更正聲明狀繕本送達被告翌
    日即111年8月20日起至清償日止，按週年利率百分之5計算
    之法定遲延利息，洵屬有據。　
四、綜上所述，原告依民法第767條第1項前段、中段、第179條
    等規定，請求被告將系爭地上物（即如附圖編號A至G、J、K
    所示地上物）拆（刨）除，並將系爭土地（即系爭518土地
    全部面積948.1平方公尺、系爭291土地上系爭G土地部分面
    積36.74平方公尺）騰空返還予原告；且給付原告6,650元，
    及自111年8月20日起至清償日止，按週年利率百分之5計算
    之利息，暨自111年8月1日起至返還系爭土地之日止，按月
    給付原告714元，為有理由，應予准許；逾此範圍所為請求
    ，則屬無據，應予駁回。
五、原告陳明願供擔保請准宣告假執行，就其勝訴部分，與民事
    訴訟法第390條第2項之規定，核無不合，爰酌定相當之擔保
    金額准許之；並依同法第392條第2項規定，依職權宣告准被
    告供相當擔保後，得免為假執行。至原告敗訴部分，其假執
    行之聲請，因訴之駁回而失所依附，應併予駁回。
六、本件事證已臻明確，兩造其餘攻擊防禦方法暨舉證，經審酌
    後認與判決結果不生影響，爰不一一論述。　　　　　　　
七、訴訟費用負擔之依據：民事訴訟法第79條。　　
中　　華　　民　　國　　111 　年　　10　　月　　13　　日
                  民事第二庭  法　官　葉峻石
以上正本係照原本作成。
如對本判決上訴，須於判決送達後20日內向本院提出上訴狀。如
委任律師提起上訴者，應一併繳納上訴審裁判費。
中　　華　　民　　國　　111 　年　　10　　月　　13　　日
                              書記官  沈柏樺